【裁判字號】    98,消債更更,16
【裁判日期】    981130
【裁判案由】    更生事件
【裁判全文】
臺灣板橋地方法院民事裁定            98度消債更更字第16號
聲  請  人  甲○○
上列當事人因消費者債務清理事件，聲請更生，經本院合議庭於
民國98年5 月22日以98年度消債抗第5 號裁定廢棄後，本院裁定
如下：
    主  文
聲請駁回。
聲請費用由聲請人負擔。
    理  由
一、按債務人與金融機構協商成立者，不得聲請更生或清算，但
    因不可歸責於己之事由，致履行顯有重大困難者，不在此限
    ；本條例施行前，債務人依金融主管機關協調成立之中華民
    國銀行公會會員，辦理消費金融案件無擔保債務協商機制與
    金融機構成立之協商，準用前項之規定，消費者債務清理條
    例第151 條第5 項、第6 項分別定有明文。蓋該債務清償方
    案係經債務人行使程式選擇權而與債權人締結之債務清理契
    約，其即應受該契約之拘束，且消債條例更生之規範目的，
    係債務人於其能力範圍內盡力清償債務，非謂債務人得任意
    利用債務清理程式減輕債務，是為避免債務人針對已成立之
    協商方案任意毀諾，濫用更生或清算之債務清理程式，須債
    務人於協商成立後因不可歸責於己之事由，致其無法履行原
    定清償方案，始例外得依消債條例聲請更生或清算。而所謂
    不可歸責於己之事由，係指出於非己身所能控制之自然力或
    其他人為事由，具有猝然性而不能預知，非人力所能參與或
    所能阻止，而陷於不能履行承諾償還自己之債務者而言。又
    聲請更生或清算不合程式或不備其他要件者，法院應以裁定
    駁回之，但其情形可以補正者，法院應定期間先命補正，復
    為同條例第8 條所明定。
二、本件聲請人聲請意旨略以：伊因消費不當及投資失利致累積
    龐大債務，積欠金融機構債務共計新臺幣（下同）3,533,05
    0 元，曾於消費者債務清理條例施行前，於民國95年5 月間
    ，依照中華民國銀行公會會員辦理消費金融案件無擔保債務
    協商機制，與最大債權金融機構即台新國際商業銀行股份有
    限公司（下稱台新銀行）達成協商，約定自95年7 月起，分
    80期，利率0.00 %，每月清償53,300元，至全部清償為止。
    惟聲請人協商當時之每月薪資約有80,000元，但於95年8 月
    1日遭所任職之大華證券股份有限公司（下稱大華證券公司
    ）資遣，雖隨即至永達保險經紀人股份有限公司（下稱永達
    保險公司）任職保險業務員，然收入銳減，且因收入來源係
    以業績獎金為主，故每月收入不穩定，繳納協商金額已倍感
    壓力。嗣於96年10月1日，因業績未達永達保險公司要求，
    又遭該公司終止承攬契約，生活因此陷入困境，最後向保險
    公司以保單貸款繳納協商月付款，然勉強履行債務至97 年1
    月而毀諾，爰請求裁定准予更生等語。
三、查本件聲請人前於95年間依金融主管機關協調成立之中華民
    國銀行公會會員辦理消費金融案件無擔保債務協商機制，與
    最大債權金融機構台新銀行達成協商，雙方約定聲請人自95
    年7月起，分80期，利率0.00 %，每月10日以53,300元依各
    債權銀行債權金額比例清償各項債務，至全部清償為止，然
    聲請人僅繳款至97年1月7日後毀諾等情。業據聲請人提出財
    團法人金融聯合中心債權人清冊、協議書、及無擔保債務還
    款計畫等影本在卷可稽，是本件聲請人向本院聲請更生，自
    須審究其於協商成立後是否有「不可歸責於己事由致履行顯
    有重大困難」之情事。
四、經查：
(一)、聲請人固主張其協商當時之每月資薪收入約為80,000元，於
    95年8月1日因遭大華證券公司資遣，改任職於永達保險公司
    之薪資致收入遽減，難以繼續履行協商金額云云。惟查，聲
    請人遭大華證券公司資遣後，於96年8月18日領取資遣費377
    ,997元，此有聲請人所附國泰世華銀行存摺影本在卷可參（
    見本院卷第64頁），而上開款項應足供支應聲請人繳納約7
    期有餘（即自95年8月至96年2月止）之協商還款金額，然卻
    未見聲請人陳述上開資金之使用情形。反而，依聲請人所提
    出之台新銀行協商月付款存入明細表（見本院卷第96頁）中
    記載，其所繳納之95年9月、10月、11月之協商金額係分別
    向親友借貸47,327元、47,327元、40,000元，且申請延緩繳
    納96年1月、2月之協商金額，則聲請人對於所領取之高額資
    遣費如何使用未見說明，顯有隱匿財產之情，難認其有債務
    清理之誠意。再觀諸聲請人自95年8月至同年12月之平均月
    薪資收入仍有62,389元（計算式：185,727+ 16,828+3 0,
    460+52,064+95年度績效獎金26,867 ＝311,946，311,946÷
    5＝62,389），此有永達保險公司所提出之聲請人薪資明細
    表附卷足憑（見本院97年度消債更第152號卷第126頁）；而
    聲請人既然負債大於資產，本應較一般人更節約支出，參考
    行政院主計處公佈之95年度臺灣省每人每月最低生活費用
    9,210元，該最低生活費用已包括食、衣、住、行等費用在
    內，以此計算聲請人每月必要生活費用，則以聲請人之平均
    月薪資收入62,389元計算，扣除每月必要生活費用9,210元
    後，餘額尚有53,179元，此與聲請人應繳納之協商還款金額
    即53,300元差額僅有121元，顯見聲請人雖遭大華證券公司
    資遣後改任職於永達保險公司，但於95年12月以前之月薪仍
    足以履行協商條件，並無重大困難之處。
(二)、聲請人雖復主張其於96年10月1日再遭永達保險公司終止契
    約，而向保險公司貸款以繳納協商金額，但不得不於97年1
    月後毀諾等語。然查，聲請人雖於96年9月3日分別向國泰人
    壽保險股份有限公司（下稱國泰人壽）、新光人壽保險股份
    有限公司（下稱新光人壽）各貸得款項3萬元、11萬元，合
    計14萬元，並據其提出上開公司開立之利息收據及保險單借
    款對帳單為憑（見本院卷第85頁、第89頁），惟依前述聲請
    人所提出之台新銀行協商月付款存入明細表所示，聲請人於
    96年9月3日繳納協商金額53,300元，其中33,300元係來自親
    友借貸；於96年9月27日、96年9月29日僅繳納協商金額合計
    52,600元；而於96年11月5日起至97年1月7日繳納之協商金
    額，均係來自親友借貸；則聲請人自96年9月3日起至97年1
    月7日止，扣除向親友借貸之款項，其自身負擔之協商金額
    僅有72,600元（計算式：20,000＋526,00＝72,600）。然聲
    請人向上述保險公司貸款所得之金額高達14萬元，卻僅用以
    清償72, 600元之協商款，則其餘貸款之用途及流向未見聲
    請人說明，亦見聲請人有隱匿財產之情，難認有債務清理之
    誠意。
(三)、再者，保險費用依社會通念，並非維持生活所必需之費用，
    聲請人本應以履行自身所負擔之債務為先，聲請人既陳已無
    法負擔每月還款金額，然聲請人卻分別於97年4月28日、97
    年4月29日尚繳納國泰人壽之新鍾愛終身、新住院醫療終身
    健康險（保單號碼：0000000000、0000000000）共計31,089
    元，及宏泰人壽保險股份有限公司之保險費高達202,429元
    ，此有聲請人所提出之上開公司續期保費送金單在卷可稽（
    見本院卷第85頁、第87頁）。聲請人如此作為，足見其於協
    商毀諾後，仍有餘力為基本生活需要以外之高額消費，卻不
    積極清償債務，是其主張無力繼續履行協商債務，即非可取
    。
(四)、另依聲請人之勞工保險被保險人投保資料表所示，聲請人自
    63年起即分別任職於榮和船機工程有限公司、大洋僑果股份
    有限公司、協榮航業股份有限公司、花好粵園食品股份有限
    公司、金鼎綜合證券股份有限公司等，而投保薪資自87年3
    月1 日至95年7 月31日於40,100元至43,900元間，足見聲請
    人本身即具有相當之工作能力。聲請人雖未通過永達保險公
    司之業績考核而離職，然聲請人仍具有該項招攬保險業務之
    勞力與技術，並未喪失該無形之資力技術，此由聲請人自承
    於97年領有該公司之續佣收入12,123元及聲請人97年度綜合
    所得稅結算申報所得資料參考清單（見本院卷第14頁、第16
    頁）可資為證。再就聲請人所提出之各類所得扣繳暨免扣繳
    憑單記載（見本院97年度消債更字第152號卷第59頁至第60
    頁），聲請人自永達保險公司離職後，其96年度12月之收入
    來源有光圜生物科技實業有限公司給付20,000元、冠學文化
    出版事業有限公司給付28,000元。此外，聲請人自陳其自97
    年8月起至泛亞保險經紀公司任職，並自同年11月起於雅虎
    奇摩網站公司投稿寫作，每月約有1萬元之稿費收入（見本
    院97年度消債更字第152號卷第119頁、98年度消債更更第16
    號卷第14頁、第17頁），益證聲請人自永達保險公司離職一
    事，乃係一時性之失業，並不具持續性而使聲請人無法就業
    謀生，足見聲請人仍具有相當之償債能力，自難認聲請人有
    於協商成立後符合「不可歸責於己事由致履行顯有重大困難
    」之事由存在。
(五)、聲請人另稱最大債權銀行台新銀行曾於98年5 月份提出個別
    協商一致性方案，分二階段還款，惟其債務餘額應係643,31
    2 元，而非為740,497 元，且依該還款條件，聲請人於償還
    第一階段後已61歲，屆時仍須與台新銀行再次協商債務，則
    聲請人縱以原條件還款，須至128 歲始能清償債務完畢，故
    聲請人未與銀行簽署協議云云。然衡諸債之關係，係以當事
    人間之信賴關係為基礎，債務人應本於誠信原則履行債務，
    如事後有一時履行不便之情形，自應再與債權人重新協商，
    訂定適當可行之清償方案。經查，本件最大債權銀行台新銀
    行曾於98年5 月按中華民國銀行商業同業公會全國聯合會97
    年10月13日全債協字第0971000092A 號函決議，同意提供聲
    請人個別協商一致性方案，以二階段方式簽約辦理，第一階
    段先與聲請人簽約72期，聲請人於第1 期至第71期間，每期
    僅需月付全部債權銀行共計5,000 元之還款金額，其餘債務
    （即債務總金額扣除上開還款金額）則於第72期時清償，惟
    於第72期屆至前，台新銀行應重新審核聲請人之財產收支狀
    況後，再與聲請人簽立第二階段之還款方案，以上各情有台
    新銀行98年11月10日陳報狀及所附相關資料附卷可稽。依上
    開還款方案，足見台新銀行除已表示願捨棄後續利息請求，
    且佐以聲請人所提出之個別協商一致性方案協議書所示，倘
    聲請人之財產收支無明顯變動，繳款正常，則第72期以後，
    聲請人仍得享有原還款條件之優惠方案。而聲請人之償債能
    力倘日後有增加，本應積極清償其債務，自無再繼續繳款至
    128歲始能清償債務完畢之情事。至債權數額部分，聲請人
    如有疑義，應另行提起訴訟以資解決。再者，依聲請人所陳
    報之更生清償方案，聲請人自陳每月可償還之金額為8,000
    元，故聲請人顯能負擔上開最大債權銀行所提議之每月還款
    金額5,000 元，尚難遽以認為其有不能清償債務之情事。而
    ，聲請人不循上開協商途徑以求解決，亦有違消債條例乃在
    兼顧保障債權人公平受償及重建復甦債務人經濟生活，並防
    範道德風險之基本精神。是以，聲請人率爾毀諾，逕為聲請
    本件更生，亦有不當之處。
五、綜上所述，聲請人既無消費者債務清理條例第151 條第5 項
    但書所規定不可歸責於己之事由，致履行原協商條件顯有重
    大困難之情形，且聲請人仍具有相當之工作能力，倘積極努
    力工作以增加收入，亦非無清償債務之可能，是其向本院聲
    請更生，應屬聲請之要件不備，且該欠缺又無從補正，依首
    揭條文規定，自應駁回其更生之聲請，爰裁定如主文。
中    華    民    國    98    年    11    月    30    日
                  民事第三庭    法  官  邱育佩
上為正本係照原本作成。
如不服本裁定，應於裁定送達後10日內，以書狀向本院提出抗告
，並繳納抗告費新臺幣1千元。
中    華    民    國    98    年    11    月    30    日
                                書記官  彭麗紅


司法院資訊處製作；財團法人民間司法改革基金會備份。
